【裁判字號】    90,台上,3582
【裁判日期】    900614
【裁判案由】    貪污等罪
【裁判全文】
最高法院刑事判決                                九十年度台上字第三五八二號
    上  訴  人  甲○○
    選任辯護人  李進成律師
    上  訴  人  乙○○
    代理上訴人  原審指定辯護人呂沐基律師
右上訴人等因貪污等罪案件，不服台灣高等法院中華民國八十九年十月三日第二審判
決（八十八年度上訴字第三八六八號，起訴案號：台灣板橋地方法院八十五年度偵字
第一六○五○、一六一五一、一六六六○、八十六年度偵字第一一七○號、第一一八
二號），提起上訴，本院判決如左：
    主  文
原判決關於甲○○部分撤銷，發回臺灣高等法院。
其他上訴駁回。
    理  由
壹、甲○○部分：
本件原判決認定上訴人甲○○自民國八十二年九月起，至八十五年七月九日止，任財
政部台灣省北區國稅局（下稱北區國稅局）之稅務員，負責營利事業所得稅之審查業
務，為依據法令從事公務之人員。其於八十四年三、四月間，明知富胤五金有限公司
（下稱富胤公司）八十一年度營利事業所得稅結算申報書，係屬於「非擴大書面審核
案件」；依規定僅須其申報之數額與國稅局電腦核定之數額相符，即可逕行簽結，毋
庸要求其提出帳冊以供查核。乃甲○○竟意圖為自己不法之所有，利用職務上之機會
，多次以電話要求富胤公司提出八十一年度之帳冊供其審查。富胤公司實際負責人郭
明欽（業經第一審判決確定，下稱郭某）因不諳稅法，誤信為真，復因該公司之帳冊
遺失而無法提出，乃委由永華會計師事務所負責人乙○○（被訴行賄部分業經第一審
判決無罪確定，下稱黃女）前往北區國稅局與甲○○溝通。甲○○乃透過黃女轉達索
款新台幣（下同）六十萬元始允不予查帳之意思。黃女將情轉告郭某後，郭某認為金
額過高，又請黃女前往與甲○○溝通同意減為三十萬元。黃女覆知郭某後，郭某乃委
由黃女逕向富胤公司之財務會計部門領取三十萬元持交甲○○。但黃女取款後遲未交
付甲○○，致甲○○以為郭某不願付款，乃又於八十四年六月間多次打電話向郭某訛
稱必須備妥帳冊以供查帳，並要求郭某至其辦公室接受約談。郭某懷疑黃女未辦妥此
事，乃於同年七月十二日前往北區國稅局找甲○○。甲○○仍基於同一犯意，向郭某
佯稱該公司尚須補稅云云，並在紙上書寫「六十或五十」之數字，暗示郭某可交付六
十萬元或五十萬元以換取不查帳處理。郭某因而陷於錯誤而同意給付，但要求減少數
額，乃在紙上書寫「三十」。甲○○同意並要求郭某於隔（十三）日中午在北區國稅
局樓下之福利社交款。郭某返回該公司後，指示其妻陳玉華及其妹郭美秀開立支票向
銀行領取三十萬元後，於同年七月十四日下午一時許將三十萬元賄款裝於牛皮紙袋內
，前往北區國稅局七樓福利社樓梯口交予甲○○等情。因而撤銷第一審關於甲○○部
分之判決，改判仍論處甲○○依據法令從事公務之人員，利用職務上之機會詐取財物
罪刑，固非無見。
惟查，(一)、按有罪判決書之事實欄，為判斷其適用法令當否之準據，法院應將依職權
認定與論罪科刑有關之事實，翔實記載，然後於理由內說明其憑以認定之證據，並使
事實認定與理由說明互相適合，方為合法。倘所記載之事實與事實、事實與理由，或
理由與理由之間，彼此不相一致，或前後齟齬，均難謂無判決理由矛盾之當然違背法
令。原判決事實認定甲○○係利用其職務上之機會向郭某詐取三十萬元，並非違背職
務向郭某收受賄賂，因而變更檢察官起訴法條，改論以八十一年七月十七日修正公布
之貪污治罪條例第五條（第一項）第二款之罪。惟其事實欄後段竟記載：郭某於同（
八十四）年七月十四日下午一時許，將三十萬元「賄款」裝於牛皮紙袋內交付予甲○
○云云（見原判決第四面倒數第五行）；理由第一段內復說明：「甲○○坦承……確
實有詐取收受郭某於八十七年七月間所交付之賄款三十萬元之犯行」、「甲○○……
對於如何收取郭某所交付賄款之經過情形供述綦詳，核與郭某……證述確實交付三十
萬元賄款經過之情（節）相互吻合」、「甲○○於檢察官偵查期日僅供承有收受郭某
所交付之三十萬元賄款無誤」、「甲○○關於曾收受郭某所交付賄款之自白，當非出
於非自由意識下甚明」云云（見原判決第七面倒數第六、七行，第八面第一、三、八
、九、十三行）；似又謂郭某與甲○○二人間有行賄及收賄三十萬元之事實，顯與其
所認定之事實及論斷之罪名不合。依上說明，自有事實與事實、事實與理由，以及理
由與理由互相矛盾之違誤。(二)、原判決事實欄記載：郭某於八十四年七月十二日前往
北區國稅局．．．，甲○○要求郭某於隔（十三）日中午拿錢過去時，先以電話聯絡
，再於北區國稅局「樓下之福利社」見面取款等情（見原判決第四頁第九、十行）。
似認定陳、郭二人約定交款之時間為「八十四年七月十三日」中午，交款地點為北區
國稅局「樓下」之福利社；惟竟又續載：郭某於「同年七月十四日」下午一時許，將
三十萬元賄款裝於牛皮紙袋內，在北區國稅局「七樓福利社樓梯口」交予甲○○云云
（見原判決第四面倒數第四、五行），前後不無齟齬。究竟其二人係約定於何時交款
？若係約於八十四年七月十二日之隔日（即十三日）中午交款，何以二人竟於同年月
「十四日」下午一時許見面交款？又北區國稅局之福利社係設於該局之「樓下」，抑
或在該局之「七樓」？原判決對此記載前後不一，致此部分事實不明，自有可議。(三)
、按除有特別規定外，已受受請求之事項未予判決，或未受請求之事項予以判決者，
其判決為當然違背法令，刑事訴訟法第三百七十九條第十二款定有明文。依本件檢察
官起訴書犯罪事實欄第一段之記載觀之，甲○○前後收受之賄款共有二筆，其中一筆
係乙○○在八十四年四月二十二日向富胤公司會計紀百芬領得現金三十萬元後，前往
北區國稅局八樓服務台交付予甲○○。另一筆為郭美秀、陳玉華簽發支票請紀百芬向
銀行提領三十萬元後，交由郭某於同年七月十四日下午一時許，前往北區國稅局七樓
福利社樓梯口交予甲○○。原判決理由第五段內雖說明：甲○○並未收取黃女向郭某
領取之三十萬元賄款部分云云（見原判決第十六面第二、三行）。然其並未就檢察官
所起訴關於黃女交付賄款予陳某之犯罪事實加以判決，亦未說明該部分是否應不另為
無罪之諭知，依上說明，自有已受請求之事項而未予判決之當然違背法令(四)、按審理
事實之法院，對於案內一切與罪名之成否、論罪科刑有關之證據，除認為不必要者外
，均應詳為調查，然後基於調查所得之心證，以為判斷之基礎。故證據雖已調查，若
尚有其他必要部分並未調查，如遽行判決，即難謂無應調查之證據而未予調查之違法
。卷查乙○○於法務部調查局北部機動組調查時供稱：伊有代郭明欽轉贈三十萬元予
甲○○等語；於檢察官偵查中復稱：「三十萬用牛皮紙袋捲好放在文件內交給他（指
甲○○），廖淑君有看到」等語（見八十五年度偵字第一五一六一號偵查卷第二十五
頁正反面、第二十六頁、第一○三頁反面、第一○五頁）。郭明欽於偵查中亦供稱：
伊有要求黃女向會計紀百芬拿現金交予甲○○等語（見同上偵查卷第一○八頁反面）
。而證人紀百芬於第一審中亦證稱：「（富胤）公司有叫我準備二次的三十萬元，一
次準備是郭明欽叫我準備交予乙○○，我是拿現金給他……三十萬是從貨款拿的，並
無作帳，乙○○拿三十萬元是說要處理稅的問題，至於他拿給誰，我並不知道，第二
筆三十萬元是以支票去銀行領錢，也是郭明欽要我去領的」等語（見一審卷第二卷第
七頁反面、第八頁）。但甲○○於偵審中則始終否認有收受黃女三十萬元之事實，其
與黃女及郭某雙方所述迥異。究竟黃女有無將該款交予甲○○收受？廖淑君有無偕同
黃女前往交款？其有無目睹黃女交款之經過？若黃女未將該款交予甲○○，該款下落
如何？以上疑點與判斷甲○○有無此部分犯行攸關，自應詳加調查明白。乃原審未予
查明釐清，對於乙○○、郭明欽及紀百芬前揭供證，亦未說明何以不足採信之理由，
即謂甲○○並未向黃女收取該款，而遽行判決，依上說明，自難謂無調查未盡及理由
不備之違法。(五)、按八十一年七月十七日修正公布之貪污治罪條例第九條第一項規定
：「犯第四條至第六條之罪者，其所得之財物，應予追繳，並依其情節分別諭知沒收
或發還被害人」。依上開規定，其應予追繳之財物，究應沒收或發還被害人，應視其
犯罪情節而定。若該財物係被害人所有而遭不法侵奪者，自應發還予被害人；反之，
若無被害人或有其他不應發還之原因者，則應予以沒收。原判決既認定甲○○利用職
務上之機會向郭某詐取三十萬元，並非違背職務收受賄賂，而論以同條例第五條（第
一項）第二款之罪（原判決漏載「第一項」）。乃竟於理由第六段內說明：甲○○所
「收受之賄賂三十萬元」，應予追繳沒收云云（見原判決第十七面倒數第五、六行）
，前後不無矛盾。惟原判決所論斷之上開罪名倘若無誤，則原判決於諭知追繳陳某所
詐得之三十萬元後，自應依上開規定將該款項發還予被害人郭某，始為適法。乃原判
決竟併將該款諭知追繳沒收，其用法殊非妥適，併有可議。上訴意旨雖未指摘及此，
然以上均係本院得依職權調查之事項，應認原判決關於甲○○部分有撤銷發回之原因
。
貳、乙○○部分：
查第三審上訴書狀，應敘述上訴之理由，其未敘述者，得於提起上訴後十日內補提理
由書於原審法院，已逾上述期間，而於第三審法院未判決前仍未提出上訴理由書狀者
，第三審法院應以判決駁回之，刑事訴訟法第三百八十二條第一項、第三百九十五條
後段規定甚明。本件上訴人乙○○因違反稅捐稽徵法案件，不服原審判決，於民國八
十九年十月十二日提起上訴，並未敘述理由，迄今逾期已久，於本院未判決前仍未提
出，依上開規定，其上訴自非合法，應予駁回。
據上論結，應依刑事訴訟法第三百九十五條後段、第三百九十七條、第四百零一條，
判決如主文。
中      華      民      國     九十     年      六      月     十四     日
                              最高法院刑事第七庭
                                  審判長法官  吳  雄  銘
                                        法官  池  啟  明
                                        法官  石  木  欽
                                        法官  郭  毓  洲
                                        法官  吳  三  龍
      右正本證明與原本無異
                                              書  記  官
中      華      民      國     九十     年      六      月     十八     日


司法院資訊處製作；財團法人民間司法改革基金會備份。
